臺灣臺北地方法院刑事判決
111年度簡上字第78號
上  訴  人
即  被  告  蘇唯喆（原名蘇紳閎）



選任辯護人  林忠儀律師（法扶律師）
上列上訴人即被告因違反家庭暴力防治法案件，不服本院中華民
國111年4月7日111年度簡字第673號第一審刑事簡易判決（聲請
簡易判決處刑案號：111年度偵緝字第449號），提起上訴，本院
管轄之第二審合議庭判決如下：
    主  文
原判決撤銷。
蘇唯喆無罪。
    理  由
一、聲請簡易判決處刑意旨略以：被告蘇唯喆（原名蘇紳閎）前
    因家庭暴力事件，經本院105年度家護字第427號民事通常保
    護令（下稱本案保護令）裁定應完成戒酒處遇及認知教育輔
    導各24次，並於民國105年11月1日前，前往新北市政府家庭
    暴力暨性侵害防治中心（下稱新北家防中心）接受輔導安排
    ，詎：
  ㈠有關認知教育輔導，經新北家防中心於105年11月22日以新北
    家防綜字第1053115520號函通知其106年1月14日起參加「新
    北市家庭暴力認知教育團體」課程，每次3小時，共計需出
    席8次，通知函以雙掛號郵寄本案保護令裁定住址「新北市○
    ○區○○路0段00巷0號1樓（下稱本案地址）」，通知函因招領
    逾期遭郵局退回，被告未出席，106年1月14日至106年2月25
    日處遇期間共出席0次，缺席4次（缺席日期：1/14、1/21、
    2/11、2/25）。
  ㈡有關戒酒教育輔導，新北家防中心於106年2月13日以新北家
    防綜字第1063213074號函通知相對人106年3月14日起參加「
    新北市家庭暴力戒酒教育團體」課程，每次2小時，共計需
    出席12次，通知函以雙掛號郵寄至本案地址，通知函因招領
    逾期遭郵局退回，被告未出席，106年3月14日至106年4月11
    日處遇期間共出席0次，缺席4次（缺席日期：3/14、3/21、
    3/28、4/11）。
  ㈢為免相對人處遇計畫延宕執行導致無法於法定期限內完成，
    戒酒教育輔導復於106年5月12日以新北家防綜字第10632201
    44號函通知其於106年6月20日起參加「新北市家庭暴力戒酒
    教育團體」，每次2小時，共計需出席12次，通知函以雙掛
    號郵寄至本案地址，通知函因招領逾期遭郵局退回，被告未
    出席，106年6月20日至106年7月25日處遇期間共出席0次，
    缺席4次（缺席日期：6/20、6/27、7/18，7/25）。
  ㈣為免相對人處遇計畫延宕執行導致無法於法定期限內完成，
    認知教育輔導復於106年10月13日以新北家防綜字第1063233
    332號函通知其106年10月28日起參加「新北市家庭暴力認知
    教育團體」課程，每次3小時，共計需出席12次，通知函以
    雙掛號郵寄至本案地址，通知函因招領逾期遭郵局退回，被
    告未出席，106年10月28日至106年12月9日處遇期間相對人
    共出席0次，缺席4次（缺席日期：10/28、11/11、11/25、1
    2/9）。
  ㈤為免相對人處遇計畫延宕執行導致無法於法定期限內完成，
    認知教育輔導復於107年6月11日以新北家防綜字第10732229
    12號函通知相對人107年7月7日起參加「新北市家庭暴力認
    知教育團體」課程，每次3小時，共計需出席12次，通知函
    以雙掛號郵寄至本案地址，因招領逾期遭郵局退回，被告未
    出席，107年7月7日至107年8月18日處遇期間共出席0次，缺
    席4次（缺席日期：7/7、7/21、8/4、8/18）。
    尚有戒酒處遇及認知教育輔導各24次未完成，明顯未遵守法
    院裁定，而違反保護令。因認被告涉犯家庭暴力防治法第50
    條第4款（按應係家庭暴力防治法第61條第5款之誤繕）之違
    反保護令罪嫌等語。
二、按犯罪事實應依證據認定之，無證據不得認定犯罪事實；不
    能證明被告犯罪者，應諭知無罪之判決，刑事訴訟法第154
    條第2項、第301條第1項分別定有明文。次按事實之認定，
    應憑證據，如未能發現相當證據，或證據不足以證明，自不
    能以推測或擬制之方法，為裁判基礎；且認定不利於被告之
    事實須依積極證據，苟積極證據不足為不利於被告事實之認
    定時，即應為有利於被告之認定；另認定犯罪事實所憑之證
    據，雖不以直接證據為限，間接證據亦包括在內，然無論直
    接證據或間接證據，其為訴訟上之證明，須於通常一般之人
    均不致有所懷疑，而得確信其為真實之程度者，始得據之為
    有罪之認定，倘其證明尚未達到此一程度，而有合理之懷疑
    存在，無從使事實審法院得有罪之確信時，即應由法院為諭
    知被告無罪之判決（最高法院40年台上字第86號、30年上字
    第816號、76年台上字第4986號判決意旨參照）。
三、公訴意旨認被告涉犯上開違反保護令罪嫌，無非係以被告於
    偵查中之供述、本案保護令、新北家防中心107年11月6日新
    北家防綜字第1073236467號函、105年11月22日新北家防綜
    字第1053115520號函、106年2月13日新北家防綜字第106321
    3074號函、106年5月12日新北家防綜字第1063220144號函、
    106年10月13日新北家防綜字第1063233332號函、107年6月1
    1日新北家防綜字第1073222912號函及上開函文所附掛號郵
    件收件回執等為其主要論據。
四、訊據被告固不否認前曾對其母許ＯＯ為家庭暴力行為，並經本
    院核發本案保護令，惟堅詞否認有何違反保護令之犯行，辯
    稱：我沒有收到要去上課的公文，我不是故意違反保護令等
    語；被告之辯護人則辯護以：被告在許ＯＯ於105年6月1日報
    警並聲請核發保護令之翌日，隨即搬離原戶籍地即本案地址
    ，並返回臺南市○○區○○○街00號居住，期間並多次出境前往
    澳洲，故新北家防中心所寄發之函文，被告均未曾收受，被
    告並非明知應完成戒酒處遇及認知輔導教育之情況下，而故
    意不履行，自難認被告有違反保護令之犯行等語。
五、經查：
  ㈠被告前因對其母許ＯＯ為家庭暴力行為，經本院於105年10月27
    日核發本案保護令，裁定：「相對人（即被告，下同）不得
    對聲請人（即許ＯＯ，下同）實施身體或精神上不法侵害之行
    為。相對人不得直接或間接對於聲請人為下列聯絡行為：騷
    擾、接觸、跟蹤、通話、通信。相對人應最少遠離下列場所
    至少100公尺：㈠聲請人住所。㈡深坑國小。相對人應完成戒
    酒處遇及認知教育輔導各24次。...本保護令有效期間為2年
    。」又被告於本案保護令裁定前之105年9月22日即已出境，
    本案保護令係以公示送達方式送達被告等節，業據被告於本
    院準備程序時自陳在卷（見本院111年度簡上字第78號卷【
    下稱簡上卷】第53頁），並有本案保護令、新北市新店分局
    保護令執行紀錄表、被告之入出國日期證明書及本院國外公
    示送達公告、公示送達證書在卷可稽（見臺灣臺北地方檢察
    署107年度偵字第26885號卷【下稱偵卷】第7至9頁，簡上卷
    第19頁、第109頁、第115至119頁），並經職權調閱本院105
    年度家護字第427號民事通常保護令卷宗核閱無誤，是上開
    事實，首堪認定。
  ㈡被告固不否認其知悉本案保護令之內容，惟就其如何得知本
    案保護令內容乙節，被告於準備程序時辯稱：我在民事保護
    令庭訊時，法官有告知我保護令的內容等語（見簡上卷第52
    頁），嗣又改稱：應該是警察把我帶到警局時跟我講保護令
    的內容，後來我就趕快搬家，一開始我到旅館住了幾天，後
    來到朋友家住，然後又到臺南老家去住，之後就在澳洲跟臺
    灣來回，回臺灣就住臺南老家或是朋友家乙情（見簡上卷第
    52頁），於本院審理時又稱：105年我就知道有本案保護令
    ，當時我人在國外，我兒子跟我說保護令的大概內容，就是
    我不能跟我媽媽聯絡，要搬出家裡，也不能靠近家裡、學校
    ，但沒有說要上課、戒酒。我上次準備程序說警察有告知我
    保護令的內容，這是什麼時候的事情我記不得等情（見簡上
    卷第82頁），顯見被告就何時、如何得知本案保護令之內容
    已記憶不清。復參以證人許ＯＯ於本院審理時證稱：我在105
    年6月1日報警聲請核發保護令後，警察就把被告帶走，之後
    被告就沒有回來，我也不知道被告去哪裡等語（見簡上卷第
    87頁），且被告於本護令裁定前之105年9月22日即已出境，
    而本案保護令係以公示送達方式送達被告乙情，已如前述，
    是卷內並無證據可認被告已合法收受本案保護令，且知悉本
    案保護令令其應於保護令有效期間內完成戒酒處遇及認知教
    育輔導。
  ㈢按行為非出於故意或過失者，不罰；過失行為之處罰，以有
    特別規定者為限，刑法第12條定有明文。家庭暴力防治法第
    61條第5款之罪，行為人除客觀上有違反行為，其主觀上亦
    須有違反故意，方與犯罪之構成要件相當，否則即不能論以
    該罪責。又觀諸家庭暴力防治法第61條第5款之「未完成加
    害人處遇計畫」，雖以刑罰規制加以處罰，然該款刑罰規定
    之目的，實際上是希望藉由刑罰處罰之威嚇，造成一定心理
    拘束，讓加害人恐懼刑罰願意接受處遇課程，而達成改善其
    生活習慣、思想價值觀及人際相處技巧，客觀上而言，該款
    規定之構成要件，並非因加害人為何種行為侵害到他人之法
    益而施加刑罰，反觀該條前4款則係分別規定「一、禁止實
    施家庭暴力。二、禁止騷擾、接觸、跟蹤、通話、通信或其
    他非必要之聯絡行為。三、遷出住居所。四、遠離住居所、
    工作場所、學校或其他特定場所。」之行為要件，均因行為
    人若為前揭4款行為，可能對被保護人造成法益侵害或有侵
    害之虞，而有損及他人生活上之和平及精神上之安寧，始對
    行為人施加刑罰。然該條第5款明顯係道德義務之違反，與
    該條前4款之情形迥不相同，有悖刑罰實際上不應單純處罰
    道德之原則。故依前述刑法之處罰目的或刑法謙抑性之論述
    ，關於該條第5款之適用自當加以限縮解釋，應從被告不完
    成處遇計畫是否確有故意不履行之惡性，而作為認定處罰其
    行為之基準，而非一有單純不履行之行為即施加刑罰。而該
    故意不履行之惡性可從接受履行通知後，知悉其內容，且有
    時間履行而不履行認定之。查，新北家防中心依上開保護令
    內容，先後於：⒈105年11月22日以新北家防綜字第10531155
    20號函通知被告應於106年1月14日起參加「新北市家庭暴力
    認知教育團體」課程，每次3小時，共計需出席8次，該函以
    雙掛號方式郵寄至本案地址，後因招領逾期遭郵局退回，且
    被告均未出席參加該課程；⒉106年2月13日以新北家防綜字
    第1063213074號函通知被告應於106年3月14日起參加「新北
    市家庭暴力戒酒教育團體」課程，每次2小時，共計需出席1
    2次，該函以雙掛號方式郵寄至本案地址，後因招領逾期遭
    郵局退回，且被告均未出席參加該課程；⒊106年5月12日以
    新北家防綜字第1063220144號函通知被告應於106年6月20日
    起參加「新北市家庭暴力戒酒教育團體」，每次2小時，共
    計需出席12次，該函以雙掛號方式郵寄至本案地址，後因招
    領逾期遭郵局退回，且被告均未出席參加該課程；⒋106年10
    月13日以新北家防綜字第1063233332號函通知被告應於106
    年10月28日起參加「新北市家庭暴力認知教育團體」課程，
    每次3小時，共計需出席12次，該函以雙掛號方式郵寄至本
    案地址，後因招領逾期遭郵局退回，且被告均未出席參加該
    課程；⒌107年6月11日以新北家防綜字第1073222912號函通
    知相對人107年7月7日起參加「新北市家庭暴力認知教育團
    體」課程，每次3小時，共計需出席12次，該函以雙掛號方
    式郵寄至本案地址，後因招領逾期遭郵局退回，且被告均未
    出席參加該課程等節，有上開各函文暨所附信封封面、中華
    郵政掛號郵件收件回執在卷可參（見偵卷第11至17頁、第19
    至25頁、第27至33頁、第35至41頁、第43至49頁），而被告
    早於105年6月1日即搬離本案地址，此經證人許ＯＯ證述如前
    ，更何況被告於105年6月15日至同年8月20日、105年9月22
    日至同年12月5日、105年12月22日至106年1月21日、106年2
    月28日至111年2月24日之期間均在澳洲，此有被告之入出國
    日期證明書在卷可憑（見簡上卷第19頁）。因此，被告既未
    曾實際領取上開各函文，難認被告已知悉應依本案保護令接
    受處遇計畫之具體時間、地點。
  ㈣又證人許ＯＯ固於本院審理時證稱：跟偵卷第11頁類似的函文
    （按即新北家防中心105年11月22日新北家防綜字第1053115
    520號函）我有收到，其他函文我都沒有收。我有跟我孫子
    說，跟你爸爸（按即指被告）說叫他要去上課等情（見簡上
    卷第88至89頁），然上開新北家防中心105年11月22日新北
    家防綜字第1053115520號函經郵務士註記2次投遞「不在」
    後，存深坑郵局招領，嗣因招領逾期而退回，有新北家防中
    心105年11月22日新北家防綜字第1053115520號函暨所附信
    封封面、中華郵政掛號郵件收件回執附卷可參（見偵卷第11
    至17頁），是許ＯＯ所述是否屬實，已然有疑。而證人許ＯＯ雖
    證稱：我有跟我孫子說，要跟被告說叫他要去上課乙情，然
    其亦表示：我孫子有沒有跟被告說我也不知道等語（見簡上
    卷88頁），且參以被告於本院準備程序時亦辯稱：我兒子有
    跟我說本案保護令大概內容，但沒有說要去上課等情（見簡
    上卷第82頁），是實難僅以許ＯＯ上開證述而遽為不利被告之
    認定。何況許ＯＯ既未曾代被告收受上開新北家防中心各函文
    ，遑論許ＯＯ知悉新北家防中心安排被告前往接受處遇計畫之
    具體時間、地點，而可要求被告之子告知被告。因此，自難
    認被告實際已知悉上開各函文記載之處遇計畫具體時間、地
    點而有拒絕前往之情，亦難認被告有違反本案保護令之主觀
    犯意。
  ㈤至被告雖在偵查中表示：對於未依裁定上課及戒酒處遇而違
    反保護令沒有意見，我承認違反保護令等語（見臺灣臺北地
    方法院檢察署111年度偵緝字第449號卷【下稱偵緝卷】第18
    頁），然其於同次庭訊時亦陳明：我不記得要去上課這件事
    ，我只知道不能侵害、騷擾、跟蹤，及要遷出住所等情（見
    偵緝卷第18頁），是尚難僅憑被告上開空泛之「認罪」或「
    沒有意見」等語，作為認定被告犯罪之唯一證據，而遽為被
    告有罪之判決。
六、綜上所述，本案依據檢察官所舉事證，尚未達於通常一般之
    人均不致有所懷疑，而得確信被告確有檢察官所指訴之違反
    保護令犯行之程度，本院自無從形成被告有罪之確信，揆諸
    前開法條規定及判例意旨，依法自應為無罪之諭知。原審疏
    未細酌上情，遽為被告有罪之判決，尚有未洽，被告以前揭
    理由提起上訴，指摘原審判決不當，為有理由，自應由本院
    將原判決撤銷，另為被告無罪之諭知。
七、本判決性質及得否上訴之說明：
    按法院得逕以簡易判決處刑者，所科之刑以宣告緩刑、得易
    科罰金之有期徒刑及拘役或罰金為限；檢察官聲請以簡易判
    決處刑之案件，經法院認為有第451條之1第4項但書之情形
    者，應適用通常程序審判之，刑事訴訟法第449條第3項、第
    452條分別定有明文。再管轄第二審之地方法院合議庭受理
    簡易判決上訴案件，認案件有刑事訴訟法第452條之情形者
    ，應撤銷原判決，逕依通常程序為第一審判決，法院辦理刑
    事訴訟簡易程序案件應行注意事項第14點亦有明定。本案經
    本院撤銷原判決後，改判處被告無罪，自不得以簡易判決處
    刑，而有刑事訴訟法第451條之1第4項但書第3款之情形，依
    前揭規定，爰由本院合議庭逕依通常程序審理後，自為第一
    審判決，檢察官如不服本判決，仍得於法定上訴期間內，向
    管轄之第二審法院提起上訴，併此敘明。
據上論斷，應依刑事訴訟法第455條之1第1項、第3項、第452條
、第369條第1項前段、第364條、第301條第1項，判決如主文。
本案經檢察官邱舜韶提起公訴，檢察官邱曉華到庭執行職務。
中　　華　　民　　國　　111 　年　　8 　　月　　10　　日
　　　　　　　　　刑事第七庭  審判長法　官　廖建傑 
　　　　　　　　　                  法  官  蘇宏杰
　　　　　　　　　                  法  官  王星富
上正本證明與原本無異。 
如不服本判決應於收受送達後20日內向本院提出上訴書狀，並應
敘述具體理由；其未敘述上訴理由者，應於上訴期間屆滿後20日
內向本院補提理由書（均須按他造當事人之人數附繕本）「切勿
逕送上級法院」。告訴人或被害人如對於本判決不服者，應具備
理由請求檢察官上訴，其上訴期間之計算係以檢察官收受判決正
本之日期為準。 因疫情而遲誤不變期間，得向法院聲請回復原
狀。
                                    書記官   林素霜
中　　華　　民　　國　　111 　年　　8 　　月　　15　　日